【裁判字號】    90,上易,1329
【裁判日期】    900912
【裁判案由】    違反著作權法
【裁判全文】
臺灣高等法院高雄分院刑事判決                    九十年度上易字第一三二九號
    上  訴  人
    即  被  告  甲○○
右上訴人因違反著作權法案件，不服臺灣屏東地方法院八十八年度易字第一六九六號
中華民國九十年六月八日第一審判決（起訴案號：臺灣屏東地方法院檢察署八十八年
度偵續字第九十三號、第一０四號），提起上訴，本院判決如左：
      主  文
原判決撤銷。
甲○○無罪。
      理  由
一、公訴意旨略以：被告甲○○為屏東縣長治鄉○○路三十二號「明日之星卡拉ＯＫ
    」負責人，明知其向周文華所承租，由點將家企業股份有限公司（以下簡稱點將
    家公司）製造之電腦伴唱機內所包含之歌曲「你快樂所以我快樂」、「心酸講無
    話」、「站在高崗上」，在未取得著作權人同意或授權之前，不得公開演出，竟
    基於違反著作權法之概括犯意，未經著作權人美華影視股份有限公司（以下簡稱
    美華公司）授權，即自民國八十八年五月十八日起，在上址擺設該電腦伴唱機，
    供不特定客人以投幣之方式，點選上開歌曲，而連續以公開演出之方法侵害美華
    公司之著作財產權。迄於八十八年六月二十一日十八時二十分許，為警在上址查
    獲，並扣得電腦伴唱機及投幣機各一台、電視二台、歌曲目錄一本。因認被告涉
    犯著作權法第九十二條之罪嫌。
二、按犯罪事實應依證據認定之，無證據不得推定其犯罪事實；不能證明被告犯罪者
    ，應諭知無罪之判決，刑事訴訟法第一百五十四條、第三百零一條第一項分別定
    有明文。次按事實之認定，應憑證據，如未能發現相當證據，或證據不足以證明
    ，自不能以推測或擬制之方法，以為裁判基礎；又認定不利於被告之事實，須依
    積極證據，茍積極證據不足為不利於被告事實之認定時，即應為有利於被告之認
    定，更不必有何有利之證據；又按告訴人之告訴，係以使被告受有刑事追訴為目
    的，是其陳述是否與事實相符，仍應調查其他證據以資審認；而認定犯罪事實應
    依證據，為刑事訴訟法所明定，故被告否認犯罪事實所持之辯解，縱屬不能成立
    ，仍非有積極證據足以證明其犯罪行為，不能遽為有罪之認定，亦有最高法院三
    十年上字第八一六號、三十年上字第一八三一號、四十年台上字第八六號、五十
    二年台上字第一三００號判例意旨可資參照。
三、公訴人認被告甲○○涉有前述罪嫌，無非係以伴唱機中確錄製有上揭三首歌曲，
    被告坦承有於前開店內設置電腦點唱機，供顧客點唱，並經告訴代理人彭安邦、
    李汝婷指述明確，復有扣案之電腦伴唱機乙台、電視機二台、投幣機一台、歌曲
    目錄表乙本足佐。且被告並未自周文華處取得公開演出授權書，而「你快樂所以
    我快樂」、「心酸講無話」、「站在高崗上」等歌曲係由香港商百代著作權代理
    股份有限公司臺灣分公司（以下簡稱百代公司）讓予告訴人，由告訴人取得著作
    權，有著作財產權讓與證明書影本附卷可參等語，為其論據。
四、訊據被告甲○○對於其係屏東縣長治鄉○○路三十二號「明日之星卡拉ＯＫ」負
    責人之事實，固不諱言，惟堅詞否認有公訴人所指之前述犯行，辯稱：伊於八十
    八年三、四月間向他人頂來的，伊不知上開事實欄所載之歌曲係美華公司享有著
    作權之音樂著作，而伊向周文華承租時，曾問周文華，他說他的伴唱機可以唱，
    伊亦無著作權法之概念，且在伊經營之期間，未曾聽過有人點這些歌，鄉下地方
    沒有人唱這麼高水準的歌，伊亦不知有關授權方面之事，查獲當時亦未開機，亦
    沒有客人等語。
五、經查：
（一）上開「你快樂所以我快樂」、「心酸講無話」、「站在高崗上」歌曲係由香港
      商百代著作權代理股份公司（以下簡稱百代公司），取得著作權之專屬授權，
      再授權美華公司，美華公司因而享有前開音樂之重製權、公開播送權、公開演
      出權、改做權、編輯權、出租權，並得對侵害其權利者，以被害人身份提起民
      、刑事訴訟，有著作財產權專屬授權證明書、著作財產權讓與證明書各一份在
      卷可稽，並經告訴人代理人李汝婷於偵查時陳述明確（見八十八年度偵字第四
      三六九號卷第十一頁正、反面）。而點將家公司自點將公司取得電腦伴唱磁片
      重製權，依雙方簽訂之同意書記載，點將家公司僅能以「電腦音樂磁片」之產
      品型態出版發行，雙方並未約定是否限供家庭使用，依著作權法第六十七條第
      一項規定：「著作權人得授權他人利用著作，其授權利用之地域、時間、內容
      、利用之方式或其他事項，依當事人之約定，其約定不明之部分，推定為未授
      權。」依此規定，點將家公司既未取得明確授權，對上開各歌曲並未取得著作
      權人得供營業公開播映之權利，自不得供為營業用之電腦伴唱機使用，縱點將
      家公司將上開歌曲放入營業用之電腦伴唱機內，惟向點將家公司購買電腦伴唱
      機之個人或公司，在未取得公開播映證之前，仍不得將該首歌曲供公開播映或
      營業使用。是被告雖辯稱出租伴唱機給伊之周文華說可以營業用，惟被告仍未
      因此取得該歌曲之公開播映之權，則被告不得將前開歌曲供公開播映或營業使
      用，亦洵屬當然。
（二）又現市場上音樂歌曲是否得公開播映，攸關音樂著作權人或取得其授權人之權
      益甚鉅，該音樂著作財產權者，於讓與該音樂財產權時，均在契約中明定其讓
      與利用之地域、時間、利用之方法，在讓與得重製於電腦伴唱機時，對該音樂
      著作權經重製後得否供營業公開播映，抑僅得供家庭使用，亦均於契約嚴加規
      定，本件依著作權法第六十七條第一項規定：「著作權人得授權他人利用著作
      ，其授權利用之地域、時間、內容、利用之方法或其他事項，依當事人之約定
      ，其約定不明之部分，推定為未授權。」則點將家公司既未約定該電腦伴唱機
      重製權是否得供營業用與否，即屬該條第一項所謂之「其約定不明部分」，依
      法即應推定為未經授權得供營業用，僅得限供家庭用，洵無疑義。依此，點將
      家公司對前開「你快樂所以我快樂」、「心酸講無話」、「站在高崗上」之歌
      曲，應未取得著作財產權人得供營業公開播映之權利。縱點將家公司將該歌曲
      已放入營業用之電腦伴唱機內，惟向點將家公司購買電腦伴唱機之個人或公司
      ，在未取得公開播映證之前，亦不得將前開歌曲供公開播映或營業使用，亦洵
      屬當然。
（三）惟按我國刑事訴訟採取證據裁判主義，亦即犯罪事實應依證據認定之，如未能
      發現相當證據，或證據不足以證明，不能以推測或擬制之方法，以為裁判基礎
      ，茍積極證據不足為不利於被告事實之認定時，即應為有利於被告之認定。查
      著作權法第九十二條關於侵害他人著作財產權之刑事處罰規定，乃屬「實害犯
      」，必有實際之侵害行為，而侵害他人之著作財產權，始克成立該罪，此觀諸
      著作權法第九十二條第一項規定：擅自以公開口述、公開播送、公開上映、公
      開演出、公開展示、改作、出租或其他方法侵害他人之著作財產權者，處三年
      以下有期徒刑，得併科新臺幣十五萬元以下罰金」自明。本件被告固承認周文
      華所出租之電腦伴唱機內灌錄有上開「你快樂所以我快樂」、「心酸講無話」
      、「站在高崗上」歌曲之電腦伴唱機被查獲的事實，惟堅決否認涉有著作權法
      第九十二條之犯行，辯稱：並無客人點播上開三首歌曲「公開演出」等語。查
      本件被告於上開時、地查扣之上開電腦伴唱機內灌錄之歌曲多達數千首，此有
      歌曲目錄集一本即俗稱之點歌本扣案足憑，而系爭歌曲僅屬其中三首，比例上
      甚為微小，點出播放機率微乎其微，且告訴人美華公司代理人彭安邦會同警方
      搜索時，並無客人在場點播上開該首歌曲公開演出，此有照片八幀附於警卷足
      憑，尚乏其他積極證據可資審認其陳述與事實相符，自不足據為認定被告犯罪
      之依據。此外遍查全卷復無被告有「公開演出」著作財產權屬告訴人美華公司
      之「你快樂所以我快樂」、「心酸講無話」、「站在高崗上」詞曲音樂著作之
      積極證據。顯難遽以被告有擺設之上開電腦伴唱機之事實，即擬制、推定必有
      不特定之客人公開演出「你快樂所以我快樂」、「心酸講無話」、「站在高崗
      上」詞曲之「音樂著作」。雖證人彭安邦（即告訴人美華公司市場調查員）於
      警訊時證述稱：其曾以告訴人美華公司法務人員之身分，於八十八年六月十六
      日前往上開地點消費，查探得知有上開三首歌曲（見八十八年度聲字第六五六
      號卷第二頁反面）；惟證人彭安邦既經告訴人美華公司授權，自無「擅自」以
      「公開演出」方式侵害著作財產權可言，且證人彭安邦並非不知情之第三人，
      從而被告亦無由成立利用不知情之第三人以公開演出方式侵害告訴人著作財產
      權之餘地。
（四）被告經營之「明日之星卡拉ＯＫ」係公眾得出入之場所，告訴人美華公司若欲
      蒐證被告確有以「公開演出」之方式侵害其著作財產權之事實，當非難事，自
      不能以告訴人美華公司舉證上之困難所在，即反課被告自證無罪之義務。況倘
      上開三首歌曲確未曾為顧客點播而「公開演出」，被告亦無從就此不存在之事
      實加以舉證，此即犯罪事實必有積極證據足以證明，否則即不得遽為有罪推定
      之精神所在。是告訴人美華公司倘率以舉證不易，而僅以被告擺設之點將家電
      腦伴唱機內有上開歌曲，即以推定方式認定該歌曲確曾遭顧客點播而以「公開
      演出」之方式侵害著作財產權，實屬無據。
（五）綜上所述，遍查全卷既無具體事證可資證明被告確有以「公開演出」之方式侵
      害告訴人美華公司之著作財產權，顯難遽以被告有於上開時、地擺設電腦伴唱
      機之事實，即擬制、推定被告有侵害著作財產權之行為。此外，本院復查無其
      他積極確切之證據足資顯示被告確有如公訴人所指之犯行，即不能證明被告犯
      罪。
六、原審就「你快樂所以我快樂」部分遽為有罪之判決，尚嫌速斷，上訴人甲○○提
    起上訴，指摘原判決違誤，即有理由。原判決此部分既有上開可議之處，自應由
    本院將原審判決關於「你快樂所以我快樂」部分撤銷改判無罪。至於「心酸講無
    話」、「站在高崗上」部分，業經原審判決認並無證據證明被告犯罪，而為不另
    為無罪之諭知，告訴人亦未聲請檢察官上訴，或由檢察官主動上訴，自亦應為無
    罪之諭知。
據上論結，應依刑事訴訟法第三百六十九條第一項前段、第三百六十四條、第三百零
一條第一項，判決如主文。
本案經檢察官張其主到庭執行職務。
中    華    民    國      九十      年       九       月     十二   日
                              臺灣高等法院高雄分院刑事第五庭
                                  審判長法官  吳水木
                                        法官  洪慶鐘
                                        法官  陳朱貴
右正本證明與原本無異。
不得上訴。
                                      書記官  呂素珍
中    華  民    國      九十      年       九       月    十四    日
                                                                  Ｊ


司法院資訊處製作；財團法人民間司法改革基金會備份。
